臺灣高雄地方法院刑事判決　　　　　　　　　　　　九十三年度易緝字第一二號
　　公　訴　人　臺灣高雄地方法院檢察署檢察官
　　被　　　告　乙○○
右列被告因違反毒品危害防制條例案件，經檢察官提起公訴（九十一年度毒偵字第五
五二四號）及移
    主  文
乙○○無罪。
    理  由
壹、無罪部分：
一、公訴意旨係以：被告乙○○於民國九十一年五月二日凌晨一時五十分回溯二十四
    小時內之某時，在高雄地區某處施用第二級毒品安非他命一次，嗣因另案為本院
    通緝中，為警於同日凌晨一時五十分，在高雄市○○區○○街七十六號十一樓之
    一電梯口逮捕，且於同日凌晨五時三十分於警詢中採尿送驗，並扣得如附表所示
    之物，因認被告涉犯毒品危害防制條例第十條第二項之施用第二級毒品罪嫌等語
    ，另併案意旨所指之犯罪事實與公訴意旨相同。
二、按犯罪事實應依證據認定之，無證據不得認定犯罪事實，又不能證明被告犯罪或
    其行為不罰者，應諭知無罪之判決，刑事訴訟法第一百五十四條第二項、第三百
    零一條分別定有明文。再者刑事訴訟上證明之資料，無論其為直接或間接證據，
    均須達於通常一般之人均不致有所懷疑，而得確信其為真實之程度，始得據為有
    罪之認定，若其關於被告是否犯罪之證明未能達此程度，而有合理懷疑之存在，
    致使無從形成有罪之確信，根據「罪證有疑，利於被告」之證據法則，即不得遽
    為不利被告之認定（最高法院七十六年臺上字第四九八六號判例要旨參照）。又
    甲基安非他命以各種管道進入人體；經代謝後，有一定比例會代謝成安非他命，
    故使用甲基安非他命者尿中應同時檢出甲基安非他命及安非他命。
三、本件公訴人認被告涉有施用第二級毒品安非他命之犯行，無非以高雄市政府衛生
    局出具之煙毒尿液檢驗成績書中，被告之尿液呈甲基安非他命陽性反應為其主要
    論據。訊之被告於警詢中堅詞否認有何施用第二級毒品甲基安非他命之犯行，然
    於本院審理中雖坦承，於為警查獲前之九十一年五月一日晚上十時許，在高雄市
    三民區○○街七十六號十一樓之一案外人李文夏之住處，以玻璃球隔熱燒烤吸食
  煙霧之方式，施用第二級毒品甲基安非他命一次（參見本院九十三年七月十六日
    審判筆錄）等語。惟查：
  (一)按證據能力，乃證據資料容許為訴訟上證明之資格，屬證據之形式上資格要件；
    至證據之證明力，則為證據之憑信性及對於要證事實之實質上的證明價值。證據
    資料必須具有證據能力，容許為訴訟上之證明，並在審判期日合法調查後，始有
    證明力可言，而得為法院評價之對象。又刑事訴訟法第一百五十六條第一項規定
    ，被告之自白，非出於強暴、脅迫、利誘、詐欺、違法羈押或其他不正之方法（
    九十二年二月六日修正公布、同年九月一日施行之同條項增訂「疲勞訊問」），
    且與事實相符者，得為證據。倘被告自白係出於前述之不正方法，或與事實不符
    ，有一於此，即屬證據使用禁止範疇，應予以排除，不得採為判決之基礎。此項
    欠缺證據能力之自白，本不容許為訴訟上嚴格證明之資料，自非法院評價之對象
    ，不生證明力之問題，尤無以其他證據補強之餘地（最高法院九十二年度臺上字
    第四二九二號判決要旨參照）。
  (二)被告於九十一年五月二日凌晨五時三十分，經警方採集其尿液送請高雄市政府衛
    生局以免疫學分析法與ＴＯＸＩ—ＬＡＢ方法（化學呈色法）檢驗結果，固呈甲
    基安非他命陽性反應，此有高雄市政府衛生局九十一年五月二十七日煙毒尿液檢
    驗成績書一紙附卷為據。
  (三)然以目前常用之尿液安非他命或嗎啡篩檢方式包括酵素免疫方析法（EIA,ENZYME
    EMMUNOASSAY）、薄層色層分析法（TLC,THIN LAYER CHROMATOGRAPHY）和放射免
    疫分析法（RIA,RADIOIMMUNOASSAY），在文獻報告中，確實有藥品或食物因交叉
    反應（CROSS REACTOIN），可在尿液中測試中產生偽陽性（FALSE POSITIVE）之
    安非他命或嗎啡反應。例如在EIA和TLC之尿液測試方法中，某些成藥（如減肥藥
    、解除鼻充血藥物、感冒藥劑等）中之成份因與安非他命有類似作用，而可產生
    與安非他命之交叉反應，使尿液測試呈現偽陽性。甚至尿液中的葡萄糖亦曾有報
    告可能在EIA方法測試尿液時產生偽陽性安非他命反應。致於作尿液嗎啡篩檢時
    ，也同樣的可能會有偽陽性產生，譬如曾有報告服用一茶匙之POPPY SEEDS （罌
    粟種子）或二十MG之CODEINE（止咳藥物）或相當大量之DEXTROMETHORPHAN （鎮
    咳藥物）時，也可造成偽陽性之測試結果。但利用精密之儀器分析，將可排除偽
    陽性之可能，而得到正確的答案，因此篩檢結果必須進一步確認。在目前最常用
    之確認方法為氣相層析質譜儀（GC/MS,GAS CHROMATOGRAPHY/MASS SPECTROMETRY
    ），此因乃在良好的操作條件下，以氣相層析質譜儀作藥物及其代謝產物定性及
    定量分析，幾乎不會有偽陽性反應產生。因此尿液測試時是否產生偽陽性反應，
    除須考慮其他物質產生之偽陽性外，測試方式及儀器設備亦應列入考量，此有前
    開榮民總醫院八十三年四月七日北總內字第三五九號函釋可考。又現行尿
    液檢驗一般分為初步篩驗及確認檢驗，初步篩驗係以酵素免疫分析法或螢光偏極
    免疫分析法進行篩驗，若篩驗結果為陽性反應，需再以氣相層析質譜儀分析法進
    行確認檢驗，送驗之尿液必須經初步篩驗及確認檢驗均呈陽性反應時，始可判定
    有毒品陽性反應，而看守所使用之ＴＤＸ儀器屬免疫分析法，對於化學結構類似
    之藥物，均有可能產生偽陽性反應，因此必須再以氣相層析質譜儀分析法做確認
    檢驗，此亦有法務部調查局九十年七月六日陸(一)字第九四三七三號函釋
    可查。是依前開說明，本件高雄縣政府衛生局所採取之免疫學分析法與ＴＯＸＩ
    —ＬＡＢ方法（化學呈色法），均僅屬尿液檢驗中之初步篩驗，依上開檢驗方法
    所得之結果，仍有出現偽陽性之反應，須進一步採取氣相層析質譜分析法予以確
    認，始得排除偽陽性產生之可能性。
  (四)而經本院於九十一年十二月三日依職權復將前開尿液送請高雄醫學大學附設中和
    紀念醫院以酵素免疫分析法（ＥＩＡ）與氣相層析質譜儀分析法（ＧＣ—ＭＳ）
    複驗確認結果，安非他命、甲基安非他命均無濃度反應，因而判定安非他命類為
    陰性反應，有該院濫用藥物尿液檢驗報告一紙附卷可參，堪認被告於警詢中否認
    施用第二級毒品安非他命之辯解，在客觀上應可對其被訴之嫌疑形成合理之懷疑
    ，是尚難僅憑高雄市政府衛生局出具之被告尿液初步篩驗檢驗成績書而遽為其有
    罪之認定，自應以精確度較高之氣相層析質譜儀分析法（ＧＣ—ＭＳ）之檢驗結
    果為可採。
  (五)被告雖於本院審理中自白，其於九十一年五月一日晚上十時許，在高雄市○○區
    ○○街七十六號十一樓之一案外人李文夏之住處，以玻璃球隔熱燒烤施用第二級
    毒品甲基安非他命一次（參見本院九十三年七月十六日審判筆錄）等語，然被告
    於警詢中採集之尿液，經高雄醫學大學附設中和紀念醫院，以精確度較高之氣相
    層析質譜儀分析法（ＧＣ—ＭＳ）之檢驗結果，複驗確認結果安非他命、甲基安
 非他命均無濃度反應，因而判定安非他命類為陰性反應，已如前述，依首開說明
    被告於本院審理中之自白顯與事實不符，該自白即屬證據使用禁止範疇，應予以
    排除，不得採為判決之基礎。
  (六)至起訴書所稱有查扣如附表所示之施用毒品用具等物為證，然查，被告係於九十
    一年五月二日凌晨一時五十分，在位於高雄市○○區○○街七十六號十一樓之一
    案外人李文夏租屋處之該處一樓電梯口為警逮捕，其後警方再至案外人李文夏前
    揭租屋處查獲案外人李文夏所有之如附表所示之物，業經被告於警詢中陳述明確
    ，然依首開說明，被告於本院審理中所為之自白與事實不符，已如前述，自屬欠
    缺證據能力之自白，已非法院評價之對象，更無以其他證據補強之餘地，是除被
    告於本院審理中之自白外，亦無其他積極證據足以證明被告確有施用第二級毒品
    甲基安非他命之犯罪事實。
  (七)綜上所述，足認被告於警詢中所辯未施用第二級毒品安非他命一情，尚堪可信。
    此外，本院復查無其他積極證據足資認定被告有施用第二級毒品安非他命之犯行
    ，不能證明被告犯罪，揆諸首揭判例意旨及說明，應為無罪判決之諭知，以昭審
    慎。
貳、退併辦部分：
一、併案意旨（九十三年度毒偵字第一五八二號）係以：被告基於施用第一級毒品海
    洛因之概括犯意，自九十二年十月間起至九十三年三月二十五日止，連續在其位
    於高雄縣鳳山市鎮○街四之十號住處施用海洛因多次，因認為被告涉犯毒品危害
    防制條例第十條第一項施用第一級毒品罪嫌等語。
二、查本件公訴人起訴之事實為被告涉犯毒品危害防制條例第十條第二項之施用第二
    級毒品罪嫌，顯與前開併案意旨之施用第一級毒品罪嫌之行為，其犯罪構成要件
    顯不相同，況起訴事實部分業經本院為無罪之諭知，已如前述，是併案意旨部分
    與本案既無連續犯之裁判上一罪關係存在，本院自不得併為審理，此部分應退由
    檢察官另行處理。
據上論斷，應依刑事訴訟法第三百零一條第一項，判決如主文。
本案經檢察官甲○○到庭執行職務。
中      華      民      國    九十三    年      七      月     三十     日
                                  臺灣高雄地方法院刑事庭
                                         審判長法官 張桂美
                                               法官 莊珮君
                                               法官 唐中興
右正本證明與原本無異。
如不服本判決，應於判決送達後十日內，向本院提出上訴狀。
                                             書記官  陳掌珠
中      華      民      國    九十三    年      七      月     三十     日
